【裁判字號】    90,訴緝,87
【裁判日期】    900928
【裁判案由】    違反稅捐稽徵法等
【裁判全文】
臺灣臺北地方法院刑事判決                            九十年度訴緝字第八七號
    公  訴  人  臺灣臺北地方法院檢察署檢察官
    被      告  丙○○
右列被告因違反稅捐稽徵法等案件，經檢察官提起公訴（八十六年度偵字第二八九七
號），本院判決如左：
    主  文
丙○○公司負責人，為納稅義務人以不正當方法逃漏稅捐，處有期徒刑參月，如易科
罰金，以參佰元折算壹日。又共同商業負責人，以明知為不實之事項，而填製會計憑
證，處有期徒刑參月，如易科罰金，以參佰元折算壹日。應執行有期徒刑肆月，如易
科罰金，以參佰元折算壹日。
    事  實
一、丙○○係址設臺北市○○路六十二號四樓之一喜城工程有限公司（下稱喜城公司
    ）之負責人，其妻乙○○（未經公訴人提起公訴）負責喜城公司之財務，二人均
    為公司法所稱之負責人及商業會計法所稱之商業負責人，喜城公司每年度出具之
    「各類所得扣繳暨免扣繳憑單」（下稱扣繳憑單），係附隨其業務而製作，即丙○○及乙○○亦均為從事業務之人，二人均明知甲○○於民國八十二年間並未在
    喜城公司工作，竟基於共同犯意聯絡，於八十三年報稅期間，由乙○○提供其以
    不詳方式取得之甲○○身分證，交由不知情之會計師於渠等業務上做成之喜城公
    司會計憑證即扣繳憑單上，虛列登載偽造甲○○自八十二年一月起至同年十二月
    止，在該公司工作向其支領工資共新臺幣（下同）十五萬三千元之工資所得扣繳
    憑單，並持該內容不實之扣繳憑單委由不知情之會計師填製喜城公司八十二年度
    營利事業所得稅結算申報書，多列十五萬三千元之薪資所得，向財政部臺北市國
    稅局申報該公司八十二年度營利事業所得稅而行使之，使之成本增加，營利所得
    減少，以此詐術逃漏喜城公司營利事業所得稅二萬八千二百五十元，足生損害於
    甲○○及稅捐稽徵機關徵稅之正確性。嗣經財政部臺北市國稅局通知甲○○補繳
    所得稅款，甲○○認有所虛報而提出檢舉，始查獲上情。
二、案經甲○○訴由臺灣基隆地方法院檢察署檢察官呈請臺灣高等法院檢察署令轉臺
    灣臺北地方法院檢察署偵查起訴。
    理  由
一、訊據被告丙○○坦承以甲○○名義申報薪資並製成扣繳憑單，以及申報喜城公司
    八十二年度營利事業所得稅之事實，惟矢口否認有虛報薪資及逃稅之犯行，辯稱
    ：甲○○於八十二年間，有在該公司做清潔之工作，甲○○是伊太太乙○○找來
    的云云。惟查，
（一）右揭事實業據甲○○於偵查及本院調查時證述在卷；且乙○○陳稱：公司的帳
      都是伊在管的，報稅的事都是伊在負責的等語（見本院九十年六月二十八日訊
      問筆錄第六頁、第八頁）；並有喜城公司登記事項卡（見臺灣臺北地方法院檢
      察署八十六年度偵字第一八０七七號卷第九至十一頁）及喜城公司八十二年度
      營利事業所得稅結算申報書附卷可佐；另財政部臺北市國稅局中南稽徵所九十
      年七月十六日財北國稅中南字第九０００八八九二號函稱喜城公司若虛報十五
      萬三千元薪資，則其逃漏營利事業所得稅額為二萬八千二百五十元，亦有該函
      在卷足憑。
（二）至被告辯稱：甲○○於八十二年有在該公司做清潔之工作，甲○○是伊太太乙○○找來的云云，乙○○固證稱：（問：八十二年間除了甲○○，還僱用多少
      清潔工？）共有二十幾位，那麼久了，不記得了，（問：孕婦是否會僱用？）
      他當時看不出來有懷孕，（問：你僱用的清潔工人你是否都認識？）不一定都
      認識，剛開始不認識，做了以後就會知道他們的背景，（問：甲○○如何僱用
      ？）好像是人家介紹的，人家說她離婚，住基隆，她是一個人，她騙伊說她要
      養小孩，（問：她是何人介紹的是否記得？）不記得，（問：你是僱用他在何
      工地工作？）不記得，（問：她當時在何處？）她住他的朋友那裡（以上見本
      院九十年六月二十八日訊問筆錄第八頁至第十頁），伊不記得是何時雇用甲○○，但甲○○有做半年多等語（見本院九十年九月十四日審判筆錄第六頁），
      而甲○○確於八十二年七月九日產子周明翰乙節，有法務部戶役政連結作業系
      統資料附卷可佐，是不論乙○○於年初或年中僱用甲○○，甲○○均為懷孕之
      狀態，乙○○竟未看出李女有懷孕之情事？又乙○○記得李女離婚，住基隆，
      她是一個人，她騙伊說她要養小孩等細節，卻不記得其他工人、李女工作的大
      致時間、大致地點等大致情況，參以甲○○之身分證即為乙○○所提供，則乙○○之證詞實難遽採。
（三）另乙○○固提出甲○○所寫之證明書，證明甲○○確於八十二年間在喜城公司
      工作，惟該證明書之內容與前揭證據不符，且該證明書製作之時期，據乙○○
      狀載係於九十年八月二十八日本院傳訊甲○○，被告遲到（當日被告並未報到
      ，有點名單可稽）後於本院巧遇甲○○而書立，則此證明書是否係被告臨訟製
      作，顯非無疑，綜上，前揭證明書亦無足為有利被告之認定。
（四）綜上所陳，被告所辯，顯係事後卸責之詞，不足採信，本件事證明確，其犯行
      堪以認定，應依法論科。
三、論罪科刑：
（一）法律變更：
  １、被告行為後，修正前商業會計法第六十六條第一款之製作不實會計憑證罪已於
      八十四年五月十九日修正為同法第七十一條第一款，並於同年月二十一日生效
      ，將原最重本刑五年以下有期徒刑、拘役或一萬元以下罰金，修正為最重本刑
      為五年以下有期徒刑、拘役或科或併科新台幣十五萬元以下罰金，比較新舊法
      之法定本刑，以舊法為輕，依刑法第二條第一項但書規定，就此部分自應適用
      最有利於被告之修正前商業會計法第六十六條第一款規定。
  ２、被告行為後，刑法第四十一條之規定，業於九十年一月四日修正，並經總統於
      九十年一月十日公布，依法於九十年一月十二日生效，而修正後刑法第四十一
      條第一項之規定：犯最重本刑為五年以下有期徒刑以下之刑之罪，而受六個月
      以下有期徒刑之宣告，因身體、教育、職業、家庭之關係或其他正當事由，執
      行顯有困難者，得以一元以下三元（業據罰金罰鍰提高標準條例第一條前段規
      定，就其原定數額提高為一百倍折算一日）以上折算一日，易科罰金，但確因
      不執行所宣告之刑，難收矯正之效，或難以維持法秩序者，不在此限」，對於
      被告並無不利，依刑法第二條第一項前段之規定，適用裁判時之新法。
（二）所犯法條：按營利事業填報扣繳憑單，係附隨其業務而製作，為業務上所掌之
      文書（最高法院七十年九月二十一日第九次刑事庭會議決議參照）；又扣繳憑
      單係商業本身有權自行製存，用以證明支薪及代扣或免扣所得稅事項之經過而
      為造具記帳憑證所根據之憑證，核屬商業會計法所定之內部原始商業會計憑證
      （經濟部經八六商字第八六二一○八○五號函釋附卷參照）。被告丙○○為喜
      城公司負責人，且為商業會計法所稱之商業負責人，負責填製喜城公司扣繳憑
      單之業務，亦屬從事業務之人，其以明知為不實之事項，填製具會計憑證性質
      之扣繳憑單，而為業務登載不實之行為，足以生損害於甲○○及稅捐稽徵之正
      確性，雖又與業務上登載不實文書及其行使罪之犯罪構成要件該當（最高法院
      七十年度第九次刑事庭會議決議參考），惟查，修正前商業會計法第六十六條
      第一款既以明知為不實之事項，而填製會計憑證或記入帳冊為其犯罪之構成要
      件，則該罪原即含有業務上登載不實之本質，被告利用甲○○身分資料，而在
      其業務上製作之甲○○各類所得扣繳暨免扣繳憑單之會計原始憑證上為不實之
      登載，已符合修正前商業會計法第六十六條第一款之規定要件，即不應再論以
      刑法第二百十六條、第二百十五條之行使業務上登載不實之文書罪（最高法院
      八十五年度台上字第三一四五號、八十六年度台上字第三四六三號判決意旨參
      照）。被告為不實會計憑証，所犯為修正前商業會計法第六十六條第一款之罪
      ，公訴人漏未論及修正前商業會計法第六十六條第一款，並稱要再論以刑法第
      二百十六條、第二百十五條之行使業務上登載不實之文書罪，即容有未洽。此
      外，稅捐稽徵法第四十七條規定本法關於納稅義務人，扣繳義務人及代徵人應
      處徒刑之規定，於該條第一款至第四款所列公司負責人等人適用之，亦即該條
      第一款至第四款所列之人應受處罰，係自同法第四十一條轉嫁而來，並非因身
      分成立之罪。換言之稅捐稽徵法第四十七條第一款之規定，係將稅捐稽徵法第
      四十一條處罰之規定，基於刑事政策之考慮，於其應處刑之範圍內，轉嫁於公
      司法規定之負責人，乃屬代罰性質，故被告應另依稅捐稽徵法第四十七條第一
      款、第四十一條規定處刑。
（三）共同正犯：被告與乙○○二人間，就違反修正前商業會計法第六十六條第一款
      之罪，有犯意聯絡及行為分擔，為共同正犯。至違反稅捐稽徵法第四十七條第
      一款、第四十一條規定部分，係轉嫁代罰性質，故不成立共犯，附此敘明。
（四）數罪併罰：被告所犯修正前商業會計法第六十六條第一款之罪，與其所犯稅捐
      稽徵法第四十七條第一款、第四十一條之罪，應予分論併罰。
（五）刑法第五十七條科刑：爰審酌被告犯罪之動機、目的係為逃漏稅捐，犯罪手段
      係虛報他人薪資所得，並偽造文書，虛報金額為十五萬三千元，逃漏稅捐二萬
      餘元，使甲○○受有被追徵稅捐之虞，且因而屢次到庭證述，並使稅捐稽徵機
      關計算稅額之基準錯誤，喪失稅捐公平性等情狀，量處如主文所示之刑，並諭
      知易科罰金之折算標準。
據上論斷，應依刑事訴訟法第二百九十九條第一項前段，稅捐稽徵法第四十一條、第
四十七條第一款，修正前商業會計法第六十六條第一款，刑法第十一條前段、第二條
第一項、第二十八條、第四十一條第一項前段、第五十一條第五款，罰金罰緩提高標
準條例第一條第一項、第二條，判決如主文。
本案經檢察官蘇怡文到庭執行職務
中      華      民      國      九十      年      九      月    二十八  日
                                      臺灣臺北地方法院刑事第一庭
                                          法  官  陳  嘉  琪
右正本證明與原本無異。
如不服本判決，應於判決送達後十日內，向本院提出上訴狀。
                                          書記官  林  素  霜
中      華      民      國      九十      年      十      月      二    日
附錄：本案論罪科刑法條全文
稅捐稽徵法第四十一條：
納稅義務人以詐術或其他不正當方法逃漏稅者，處五年以下有期徒刑、拘或科或併科
一千元以下罰金。
稅捐稽徵法第四十七條第一款
本法關於納稅義務人、扣繳義務人及代徵人應處徒刑之規定，於左列之人適用之：
一、公司法規定之公司負責人。
修正前商業會計法第六十六條第一款
商業負責人，主辦及經辦會計人員有左列各款情事之一者，處五年以下有期徒刑、拘
役或一萬元以下罰金：
一、以明知為不實之事項，而填製會計憑證或記入帳冊者。


司法院資訊處製作；財團法人民間司法改革基金會備份。
